【裁判字號】    98,上訴,231
【裁判日期】    980602
【裁判案由】    政府採購法
【裁判全文】
臺灣高等法院臺南分院刑事判決         98年度上訴字第231號
上  訴  人
即  被  告  乙○○
選任辯護人  許世烜律師
上  訴  人
即  被  告  甲○○
選任辯護人  王素珍律師
上列上訴人因違反政府採購法案件，不服臺灣台南地方法院96年
度訴字第1636號中華民國97年12月23日第一審判決（起訴案號：
臺灣台南地方法院檢察署96年度偵字第5358號），提起上訴，本
院判決如下：
    主  文
上訴駁回。
    事  實
一、乙○○係南協電業工程股份有限公司（下稱南協電業公司）
    之董事長；甲○○則係谷豐電業股份有限公司（下稱谷豐電
    業公司）之董事長，同時兼為南協電業公司之股東、董事及
    電務課課長，實際兼負南協電業公司業務之經營。南協電業
    公司係從事承包電力公司配電外線工程等配電工程之業務，
    谷豐電業公司則係南協電業公司股東預先考量該公司有不能
    承作工程之情形時，得以另一公司名義承作工程，而另行設
    立之公司，其人員、資金均屬互通。
二、乙○○、甲○○兩人均明知依政府採購法所辦理之工程，均
    應依該法規定進行招標、決標、履約及驗收等程序，詎其等
    於民國（下同）91年7月至94年5月間，對公營事業臺灣電力
    股份有限公司臺南區營業處（下稱臺電臺南區營業處）數次
    依政府採購法規定，公開辦理採購案件，乙○○、甲○○均
    明知谷豐電業公司之營業場所、成員均與南協電業公司相同
    ，谷豐電業公司本身並未實際獨立營業，谷豐電業公司之負
    責人甲○○並同時身為南協電業公司之董事兼電務課課長，
    竟為避免下列招標案因不符政府採購法須有3家以上合格廠
    商投標始能開標、決標之規定而流標，並為達使南協電業公
    司順利標得工程之目的，而共同基於虛增投標廠商、以詐術
    使開標發生不正確結果及意圖獲取不當利益之概括犯意，連
    續以下述手法，4度就下列工程進行圍標，並使谷豐電業公
    司對南協電業公司不為價格之競爭而參與投標，並因而增加
    投標廠商家數，致臺電臺南區營業處誤信南協電業公司及谷
    豐電業公司與其他廠商間確有正當之競爭關係存在，破壞招
    標程序價格競爭之功能，並因而使開標發生不正確之結果，
    嗣因其作為押標金之資金來源、流向異常，而查悉全情：
（一）於91年7月間，臺電臺南區營業處所公開辦理「臺南區營
      業處91年第壹工區配電外線工程帶料發包」招標案件（案
      號Ｚ0000000000號），底價定為新臺幣（下同）3億7542萬
      8736元。乙○○、甲○○除以南協電業公司名義投標外，
      復以谷豐電業公司名義參與投標，而合意谷豐電業公司不
      為價格之競爭，以較南協電業公司為高之標價參與投標，
      並由甲○○指示不知情之南協電業公司會計人員丙○○於
      91年7月31日，自南協電業於彰化商業銀行股份有限公司
      （下稱彰化銀行）永康分行開設之帳號00000000000000號
      帳戶內提領2筆各1300萬之款項，以購買面額均為1300萬
      之臺灣銀行支票（票號BE0000000號）及彰化銀行永康分
      行本行支票（票號KB0000000號）各1張，分別作為南協電
      業公司及谷豐電業公司之押標金，以此方法虛增投標廠商
      家數並藉此提高南協電業公司得標之機會。該招標案計有
      金又樺工程企業股份有限公司、三元水電、谷豐電業公司
      、富奕工程、逢大電業、天吉電器工程有限公司、樺旺工
      程有限公司、南協電業公司、臺灣佐藤電通股份有限公司
      及桃莊工程有限公司共10家廠商參與投標，嗣於91年8月2
      日上午10時許，由南協電業公司以最低價之2億1800萬704
      0元得標，谷豐電業公司未得標所退還之押標金支票，復
      由丙○○於同年8月7日回存至南協電業公司前開帳戶內。
（二）於93年7月間，臺電臺南區營業處所公開辦理「臺南區營
      業處93年第貳工區配電外線工程帶料發包」招標案件（案
      號Ｚ0000000000號），底價定為新臺幣1億7652萬1473元。
      乙○○、甲○○再承前犯意，除以南協電業公司名義投標
      外，復以谷豐電業公司名義參與投標，並合意谷豐電業公
      司不為價格之競爭，以較高於南協電業公司之標價參與投
      標，另由甲○○指示不知情之南協電業公司總務課員丁○○於93年7月27日及28日，分別自南協電業公司之前開帳
      戶內各提領700萬元，以購買面額均為700萬元之彰化銀行
      永康分行本行支票（票號KB0000000號）及復華銀行永康
      分行本行支票（票號AC0000000號）各1張，分別作為南協
      電業公司及谷豐電業公司之押標金，以此方法虛增投標廠
      商家數，使投標廠商家數因而合於政府採購法須有3家以
      上之規定，並提高南協電業公司得標之機會。該招標案因
      僅有谷豐電業公司、南協電業公司及三璋工程有限公司共
      3家廠商參與投標，而由南協電業公司於93年7月29日上午
      10時許以最低價之1億7523萬3478元得標，且谷豐電業公
      司未得標所退還之押標金支票，復於同年8月2日回存至南
      協電業公司前開帳戶內。
（三）於93年8月間，臺電臺南區營業處所公開辦理「臺南區營
      業處93年第壹工區配電外線工程帶料發包」招標案件（案
      號Ｚ0000000000號），底價定為1億7541萬3879元。乙○○
      、甲○○復承前犯意，除以南協電業公司名義投標外，復
      以谷豐電業公司名義參與投標，並合意谷豐電業公司不為
      價格之競爭，以較南協電業公司為高之標價參與投標，再
      由甲○○指示不知情之丙○○於93年8月19日及23日，分
      別自南協電業公司前開帳戶及谷豐電業公司於復華商業銀
      行股份有限公司（下稱復華銀行）永康分行開設之帳號00
      00000000000號帳戶內各提領700萬元，以購買面額均為
      700萬元之彰化銀行永康分行本行支票（票號KB0000000號
      ）及復華商業銀行永康分行本行支票（票號AC0000000號
      ）各1張，分別作為南協電業公司及谷豐電業公司之押標
      金，以此方法虛增投標廠商家數並提高南協電業公司得標
      之機會。該招標案計有英義電力工程有限公司（下稱英義
      電力公司）、谷豐電業公司、南協電業公司、三璋工程有
      限公司及皓鳴電器工程有限公司共5家廠商參與投標，嗣
      因該案於93年8月24日上午10時許，由英義電力公司以最
      低價之1億6496萬元得標而未得逞。惟南協電業公司與谷
      豐電業公司未得標所退還之押標金支票，復均由丙○○分
      別於同年8月26日及27日回存至南協電業公司前開帳戶內
      。
（四）於94年4月間，臺電臺南區營業處所公開辦理「臺南區營
      業處94年第貳工區配電外線工程帶料發包」招標案件（案
      號Ｚ0000000000號），底價定為1億9813萬1910元。乙○○
      、甲○○仍承前犯意，除以南協電業公司名義投標外，復
      以谷豐電業公司名義參與投標，並合意谷豐電業公司不為
      價格之競爭，而以較高於南協電業公司之標價參與投標，
      另由甲○○指示不知情之丙○○於94年4月26日及27日，
      分別自南協電業公司及谷豐電業公司之前開帳戶內各提領
      700萬元，以購買面額均為700萬元之彰化銀行永康分行本
      行支票（票號KB0000000號）及復華銀行永康分行本行支
      票（票號AC0000000號）各1張，分別作為南協電業公司及
      谷豐電業公司之押標金，以此方法虛增投標廠商家數並提
      高南協電業公司得標之機會。該招標案計有谷豐電業公司
      、南協電業公司、富奕工程、展協電業工程有限公司、皓
      鳴電器工程有限公司共5家廠商參與投標，嗣因上開5家廠
      商之投標金額均低於底價之80﹪，原最低標富奕工程未依
      政府採購法第58條規定於期限內提出說明，改由南協電業
      公司為最低標廠商續行標務，經臺電臺南區營業處認南協
      電業公司之說明尚屬合理，而由南協電業公司於94年5月
      26日以1億4960萬元得標。谷豐電業公司未得標所退還之
      押標金支票，復由丙○○領回，於同年月31日回存至谷豐
      電業公司前開帳戶內，同年6月6日再轉帳存入南協電業公
      司於復華銀行永康分行開設之帳號0000000000000號帳戶
      。
三、案經法務部調查局臺南市調查站移送臺灣臺南地方法院檢察
    署檢察官偵查起訴。
    理  由
一、訊據被告乙○○、甲○○固不否認其等於南協電業公司及谷
    豐電業公司擔任之職務及有以上開事實欄所載之四次方式，
    由南協電業公司及谷豐電業公司參加臺電臺南區營業處之招
    標，惟均矢口否認犯罪，辯稱：「我們是用兩家公司的牌去
    競標，且如低於臺電公司規定底標之百分之八十者，不一定
    就會得標」等情。辯護人亦為被告乙○○、甲○○辯護稱：
    「南協電業公司與谷豐電公司是分別獨立運作的公司，並非
    同一個企業實體，谷豐電業公司亦曾2次得標過，當時投標
    是經過兩家公司的股東會決定，所以被告二人沒有合意不為
    價格競爭。依照政府採購法38條第1項規定，沒有限制一般
    廠商關係企業或母子公司不能同時參與投標，所以被告等以
    這兩家公司參加投標，依上開規定沒有違法，只是為了增加
    得標機會，並不能夠推論為是施用詐術或是以非法方法投標
    。依政府採購法第48條之規定，須有三家以上合格廠商參與
    投標始能開標決標，如未有第三家公司參與投標仍不能達到
    開標之條件，更遑論使開標發生不正確之結果，而若有第三
    家以上之廠商參與投標，其投標價格可能比南協電業公司、
    谷豐電業公司還低，被告縱然用兩家關係企業投標，不會產
    生不正確的結果。又被告等之行為不該當政府採購法第87條
    第4項之犯罪構成要件，該條項之犯罪構成要件為：1.行為
    人須有意圖影響決標價格或獲取不當利益之意圖，2.行為人
    須以契約、協議或其他方式之合意為手段，3.須達成使廠商
    不為投標或不為價格之競爭之結果。而所謂「使廠商不為價
    格之競爭」者，係指原本有意投標競爭價格之廠商，因合意
    之結果，僅參與形式之投標而不為實質價格之競爭而言，不
    包括原本無意競爭之廠商在內，公訴人並未證明南協電業公
    司及谷豐電業公司原本有意投標競爭，因為被告二人之合意
    ，谷豐電業公司才不為競爭，所以不能證明被告違反政府採
    購法的規定，請諭知被告二人無罪」等情。
二、經查：
（一）被告乙○○、甲○○分別擔任南協電業公司、谷豐電業公
      司負責人，而南協電業公司之「股東、董事」甲○○、楊
      功明（兼總務課長）及監察人潘宗治（兼總經理），於谷
      豐電業公司亦分任董事（甲○○、楊功明）、監察人（潘
      宗治），及兼任總務課長（揚功明）、總經理（潘宗治）
      ，另被告甲○○同時兼任南協電業公司之「電務課課長」
      ，且南拹電業公司與谷豐電業公司營業場所實際上設於同
      一地點，會計人員丙○○、總務課員丁○○，均任職於南
      協電業公司，同時處理股豐電業公司事務之事實，已為被
      告二人所坦承，核與證人會計人員丙○○、總務課員丁○○證述內容相符，並有附表編號1-3號所示之南協電業、
      谷豐電業股份有限公司變更登記表、董事、監察人名單及
      股東名簿各1紙附卷可稽（調查卷第45-55頁），堪認為事
      實。由南協電業公司及谷豐電業公司之人員組織及業務關
      係，尤其被告甲○○身為谷豐電業公司負責人，不但係南
      協電業公司股東及董事，還兼任南協電業公司之重要業務
      主管-- --電務課課長，顯然兩家公司關係非常密切，與
      一般相互獨立之公司有所不同。
（二）前揭事實二之（一）至（四）所示南協電業公司與谷豐電
      業公司參與台電台南區營業處四項招標案之事實，亦為被
      告2人所承認，並有附表所示編號4-23號之書證在卷可稽
      ，可以採信。由兩家公司均參與此四項台電公司投標案，
      谷豐公司之標價都比南協公司高，而押標金也均由南協公
      司會計人員丙○○或總務課員丁○○，自南協公司或谷豐
      公司之銀行帳戶提出，但最終還是回存至南協公司之銀行
      帳戶，顯然兩家公司之投標台電公司業務，亦是密切合作
      ，連谷豐電業公司的押標金都是由南協電業公司職員負責
      處理，最後亦回存至南協公司銀行帳戶，加以谷豐電業公
      司之標價恆比南協電業公司要高，顯見谷豐電業公司在投
      標業務上，雖參與投標，但意在配合南協電業公司得標，
      以增加南協電業公司得標機會，並非真正競爭投標。
（二）查被告乙○○之供述：
 （1）於法務部調查局臺南市調查站供稱：
      「我一直承作電力公司的外線工程，曾開設有達水電工程
      有限公司，70、80年間我和友人甲○○、潘宗治、楊功明
      等人籌設成立南協電業公司，主要也是承作電力公司的外
      線工程，我並擔任公司董事長。甲○○是南協電業公司股
      東、董事，自公司成立時即擔任『電務課課長』，並係谷
      豐電業公司之負責人，『負責2公司投標標單之標價複核
      計算』; 潘宗治是南協、谷豐2電業公司之股東、監察人
      ，並係2公司之總經理，他和甲○○同樣是負責公司投、
      開標及物料管理，他們2人實際負責南協、谷豐2電業公司
      業務之營運推動; 楊功明同時是南協、谷豐2電業公司之
      股東、董事，並任（上開2公司）之總務課課長，負責會
      計帳務，有時會和潘宗治參與開標; 丙○○及丁○○都是
      南協電業公司的員工，負責2公司之會計業務。丙○○及
      丁○○係在南協電業公司任職，同時兼谷豐電業公司之會
      計業務。我是南協電業公司登記之負責人，實際負責公司
      營運是甲○○、潘宗治，南協電業公司實際營業處所為臺
      南縣永康市○○○路490巷40號，營業項目主要是承作電
      力公司的外線工程，主要股東有我、甲○○、楊功明、潘
      宗治、李炳煌、張清軒等6人，其他是掛名而已，董事有
      甲○○、楊功明，監察人是潘宗治。谷豐電業公司之登記
      及實際負責人都是甲○○，登記營業處所是在臺南市○○
      路○段，不過實際營業處所已在南協電業公司營業所在之
      臺南縣永康市○○○路490巷40號一起運作，營業項目和
      南協電業公司一樣承作電力公司的外線工程。我知道甲○○是谷豐電業公司的負責人，楊功明是該公司股東、董事
      ，潘宗治是該公司股東、監察人。谷豐電業公司就是南協
      電業公司的關係企業，平常谷豐電業公司的業務運作實際
      上也都在南協電業公司的營業處所，2公司的辦公處所、
      人員都相同。該4個採購案是由潘宗治負責投、開標事宜
      ，楊功明可能有時也會參與，甲○○主要是負責投標標單
      標價之複核計算。該4個採購案主要由甲○○、潘宗治負
      責掌握瞭解採購案招標，標價是由我、甲○○、楊功明、
      潘宗治、李炳煌、張清軒等6主要股東商議決定，標單封
      、公司證照等資料主要是由丙○○填寫整理。南協電業公
      司在彰化銀行永康分行及復華商業銀行永康分行開設有帳
      戶，谷豐電業公司可能也在前述彰化銀行、復華商業銀行
      也有開設帳戶，『該2公司相關帳戶之公司章，負責人印
      鑑章平常都是由甲○○保管』。谷豐電業公司實際上就是
      南協電業公司的子公司。丙○○確係南協電業公司員工，
      谷豐公司是南協公司關係企業，有關谷豐公司相關業務通
      常南協公司員工均會幫忙處理，我想可能是因為這樣，所
      以丙○○才會將為谷豐公司購買支票之申請地址直接寫上
      南協公司的營業地址。谷豐電業公司未得標領回該支票兌
      現後應該是回流存入南協公司彰銀永康分行帳戶。谷豐公
      司與南協公司是兄弟公司，『資金原本就相互流通』。丁○○確係南協電業公司員工，而谷豐是南協公司關係企業
      ，有關谷豐公司相關業務通常南協公司員工均會幫忙處理
      ，所以丁○○才會將為谷豐公司購買支票之申請地址直接
      寫上南協公司的營業地址。【當初所以會再成立谷豐公司
      ，是為了預防南協公司承作臺電公司工程會因工安事故遭
      註記太多點數，而無法參加投標】，且一般招標需有3家
      以上廠商，就我們而言，符合臺電公司招標資格之公司僅
      有南協和谷豐2家，我們並沒有再另成立第3家公司，所以
      南協和谷豐公司雖然實際營業地址同一，並多以南協公司
      帳戶資金購買支票供前揭購案投標之用，即使未得標，支
      票款項亦回流南協公司」等語（見檢方96年度他字第275
      號卷第103頁至第112頁）。
 （2）又其於檢察官96年1月25日偵查中供稱：
      「我是電力公司的包商，承包電力公司的外線工程，我是
      南協電業公司的負責人，擔任將近20年，實際經營的是甲○○及潘宗治、楊功明。谷豐公司是南協公司的子公司，
      谷豐公司的負責人是甲○○，他也是南協公司的股東，『
      谷豐公司沒有獨立營業』，其實就是南協公司，其成員相
      同，股東大部分也相同，營業場所也相同，在臺南縣永康
      市○○○路490 巷40號。丙○○擔任南協公司及谷豐公司
      的會計；甲○○是南協電業公司股東、董事，自公司成立
      時即擔任電務課課長，並係谷豐公司之負責人，負責計算
      2公司投標標單之標價；潘宗治是南協、谷豐2電業公司之
      股東、監察人，並係2公司之總經理，他負責公司投、開
      標相關業務，他都代表公司去投標，有時則是楊功明去，
      他們2人實際負責南協、谷豐2電業公司業務之營運推動；
      楊功明同時是南協、谷豐2電業公司之股東、董事，並任
      總務課課長，負責會計帳務，有時會和潘宗治參與開標。
      丙○○及丁○○只有在南協電業公司任職，同時兼谷豐電
      業公司之會計業務。南協電業公司主要股東有我、甲○○
      、楊功明、潘宗治、李炳煌、張清軒等6人，其他是掛名
      而已，董事我不確定，監察人是潘宗治。『南協及谷豐公
      司的股東會是一起開會』，我們在每月月底開一次，『谷
      豐公司幾乎沒有在決定什麼事情』，因為它只是一個子公
      司，『幾乎都是在討論南協公司』。南協及谷豐公司參與
      投標，由我們開股東會決定，若正式要投標6個人都要到
      ，標價是甲○○計算出來，『每次都是南協公司的標價比
      較低』。谷豐公司參與投標是因為要有三家才能開標，多
      寄一家比較有機會，因為如果不夠三家就不能開標，這是
      由股東會的決議，由6個人決定。谷豐公司的投標相關作
      業由會計丙○○負責，投標南協公司的也是。投標押標金
      ，南協公司與谷豐公司沒有區分，都是會計丙○○負責的
      等語（見檢方96年度他字第275號卷第231頁至第234頁）
      。
（三）被告甲○○之供述：
 （1）於法務部調查局臺南市調查站供稱：
      「我約於70年間成立鎰鑫股份有限公司，並擔任實際負責
      人，專門承包電公司外線工程，74年間公司結束營業，另
      約於70年間，因『台電公司要求承包公司要有相當規模』
      ，乃聯合一向承包台電公司外線工程的同業公司，包括：
      鎰鑫股份有限公司、有達股份有限公司、大杰股份有限公
      司、楊記股份有限公司、振一股份有限公司、維庭股份有
      限公司等6家廠商，合夥成立南協電業公司，我是南協電
      業公司12名股東之1，『但我佔南協電業公司6分之1股份
      』，我現在也是谷豐電業公司之負責人。我認識乙○○、
      楊功明、潘宗治、丙○○及丁○○等人，彼等均是南協電
      業公司的股東及職員。丙○○、丁○○均係南協電業公司
      與谷豐電業公司共有的會計，丙○○於公司成立後3、4年
      ，始進入公司擔任職員，負責記帳、股東分紅、開銷出入
      等業務；丁○○係南協電業公司成立時即擔任會計人員，
      專責對外開發票給臺電公司，負責請款的人員；潘宗治、
      楊功明、乙○○等及我本人均是南協電業公司及谷豐電業
      公司成立時的原始股東，潘宗治兼任公司總經理；楊功明
      是南協電業公司總務課課長，負責監督查核南協電業公司
      的帳目，及公司材料採購驗收等工作；乙○○是南協電業
      公司的股東兼任董事長職務；至於我是南協電業公司電務
      課課長，負責所有承包工程工安、督導、執行等業務，目
      前因董事長乙○○年邁體弱，『亦代乙○○保管公司章、
      公司負責人章，代理執行公司業務執行上用印事宜』。丙○○及丁○○除係南協電業公司會計外，亦是谷豐電業公
      司的會計人員，『因為南協與谷豐公司係一體的，業務也
      共通』。楊功明、潘宗治除在谷豐電業公司擔任董監事外
      ，亦是南協電業公司的董事及監察人。谷豐電業公司登記
      及實際的負責人是我本人，登記實際營業處所是我住家臺
      南市○○路○段120巷2弄5號，但實際營運地點在臺南縣
      永康市○○○路490巷40號，『與南協電業公司地址相同
      』，營業項目為施配電工程及電業材料買賣。谷豐電業公
      司的董事長係由我本人擔任，董事有楊功明、李炳煌等，
      監察人為潘宗治。乙○○為南協電業公司董事長，我及楊
      功明為董事，潘宗治為監察人。谷豐電業公司與南協電業
      公司為『一體兩面的母子公司』，2公司業務係相輔相成
      資金也共通互相支援，【但因南協公司曾發生工安事故，
      固交替以谷豐電業公司向台電公司各營業區處承包外線配
      電工程】，係【母子公司型的關係企業】，人員與業務均
      共通。有關臺電各區營業處如有工程招標案，均由谷豐電
      業公司與南協電業公司的共同的總務會計小姐丙○○、丁○○等人上網看臺電公司的對外招標公告，並購買招標相
      關文件，由我分析投標成本，做成建議標價，提交董事會
      討論。上開4個採購案招標事宜，由我分析投標成本，做
      成建議標價，提交董事會討論，再由董事會決議，以何標
      價、何公司 (視工程性質，選擇以2公司、2標價或單一公
      司單一標價投標)投標，再由會計小姐丙○○填寫並郵遞
      標單，開標時由總經理潘宗治、會計小姐丙○○等前往辦
      理。谷豐電業公司與南協電業公司參與上開4個採購案，
      投標時保證金約700萬元，得標後押標金約1500萬元。上
      開採購案係由谷豐電業公司與南協電業公司共通的會計小
      姐丙○○，前往彰化銀行購買押標金支票。谷豐電業公司
      未標得上開採購案，如押標金係由南協電業公司先行代墊
      ，若谷豐電業公司未得標，則由丙○○領回押標金支票後
      ，再由丙○○將押標金支票存入彰化銀行永康分行南協電
      業公司帳戶內。谷豐電業公司購買押標金支票之資金由南
      協電業公司帳戶支付，係因谷豐電業公司與南協公司係母
      子公司，財務相互支援，故谷豐電業公司押標金支票由南
      協電業公司帳戶支付。谷豐電業公司與南協電業電業公司
      財務、人員業務等均互通，才會在本行支票申請書背面留
      下南協電業公司名稱及其地址。因谷豐電業公司與南協電
      業公司的人員、資金、業務等共通，故將谷豐電業公司未
      得標領回押標金支票，存入南協電業公司於彰化銀行永康
      分行上開帳戶內，【以兩家公司投標，如果因其中1家公
      司投標資料欠缺，或投標金額偏低，可以另外一家遞補，
      基於為增加得標機會】，才會由以2家公司名義參與投標
      」等語（見檢方96年度他字第275號卷第185頁至第195頁
      ）。
 （2）其於檢察官96年1月25日偵查中供稱：
      「我是南協公司電務課長，負責所有承包工程的工安、督
      導、執行等業務，也是谷豐公司的負責人。潘宗治是南協
      的總經理，同時也是谷豐的董事；丙○○和丁○○是南協
      和谷豐的員工，在會計部門，丙○○在南協已經十幾年了
      ，她負責記帳，寫標單，開標等業務及開支票給廠商，她
      是南協和谷豐的會計；丁○○係南協電業公司成立時即擔
      任會計人員，專責對外開發票給臺電公司負責請款的人員
      ；楊功明同時擔任南協和谷豐的董事，是南協電業公司總
      務課課長；乙○○是南協電業公司的股東兼任董事長。因
      為南協與谷豐公司係母子公司，南協的6個股東另外再成
      立谷豐，股份跟南協一樣，平均6份，業務也共通，我們
      是在永康市○○○路490巷40號，南協、谷豐上班地點都
      一樣，所以人員也都一樣，營業項目也一樣。谷豐電業公
      司的董事長係由我本人擔任，董事有楊功明、李炳煌等，
      監察人為潘宗治。乙○○為南協電業公司董事長，我為電
      務課長，楊功明為總務課長，均為董事；潘宗治為總經理
      及監察人；材料課長張清軒。本件4個採購案是由電務課
      來算成本，所以是由我來算，再由董事會決定要加價或減
      價，南協和谷豐都是由我算成本。上開4個採購案招標事
      宜，由我分析投標成本，做成建議標價，提交董事會討論
      ，再由董事會決議，以何標價、何公司 (視工程性質，選
      擇以2公司、2標價或單一公司單一標價投標)投標，再由
      會計小姐丙○○填寫並郵遞標單，開標時由總經理潘宗治
      、會計小姐丙○○等前往辦理。上開4個採購案大約都6、
      700萬元的保證金，得標以後，要繳1300至1500萬元的押
      標金，前面的700 萬元保證金則會退還，押標金要先去銀
      行辦理定存，再用信封去投標，由馬惠玟去處理。上開4
      個採購案都是同樣從南協先墊付，因為谷豐電業公司沒有
      實際在營業。若谷豐電業公司未得標，則由丙○○領回押
      標金支票後，再由丙○○將押標金支票存入彰化銀行永康
      分行南協電業公司帳戶內。臺電有規定底價太低要臺電同
      意才能得標，臺電有規定大部分總工程費八成以下，他們
      就會要你提出理由，有能力做得起來，他才願意讓你得標
      ，【我們怕我們訂的底價會太低，不能得標，所以就要二
      個公司有不同的底價去兢標。南協和谷豐去投標不是屬於
      競爭對手，是互相幫助，不管南協或谷豐得標，都有幫助
      】。決定南協和谷豐公司標價的人有潘宗治、楊功明、乙○○、張清軒、李炳煌和我，每次都由我們6個人來決定
      等語（見檢方96年度他字第275號卷第238頁至第244頁）
      。
（四）證人丙○○之證述：
 （1）於法務部調查局臺南市調查站證稱：
      「我自84年起進入南協電業公司服務，一直擔任會計職務
      。乙○○係南協電業公司董事長、甲○○是谷豐電業公司
      董事長及南協電業公司股東兼工程部電務課長、楊功明是
      南協電業公司股東兼會計課長、潘宗志是南協電業公司股
      東並兼任總經理，丁○○與我是總務部門同事。蔡迶達為
      南協電業公司登記負責人，亦為實際負責人，公司設於臺
      南縣永康市○○○路490巷40號，承攬臺灣電力公司配電
      外線工程。『谷豐電業公司主要由南協電業公司乙○○、
      甲○○等人的第二代所組成』。【南協公司曾於89、90年
      間支援谷豐電業公司得標工程】。南協電業公司與谷豐公
      司之間的股東及董監事的確有重疊。我不知道谷豐電業公
      司是否投標，南協電業公司確有參與上述4採購標案投標
      ，都是由股東會決定單價底價，交由我從事標單製作及投
      遞事宜，皆由南協電業公司得標。南協電業公司部分，該
      4筆押標金詳細金額我巳忘記，大約都在700萬元左右。
      南協電業公司購買押標金，是由彰化銀行永康分行南協公
      司之帳戶開立押標金數額取款條，再指定開立該分行本行
      支票，經此程序購得。至於谷豐電業公司之押標金所需銀
      行支票，都是谷豐公司向復華商業銀行永康分行購得，購
      買本行支票都是由我或丁○○購買押標金。南協電業公司
      押標金所需資金都是南協電業公司資金，谷豐電業公司若
      公司資金不充裕，甲○○通常會向南協電業公司股東乙○○、潘宗治等股東之尋求奧援，經同意後，再從南協公司
      支調資金。南協電業公司於91年7月、93年7月、93年8月
      及94年4月分別出資700萬元，幫谷豐電業公司購買上述4
      張押標金支票，在開標後，退回押標金，上述91年7月、
      93年7月、93年8月3張支票皆回存入南協電業公司彰化銀
      行永康分行00000000000000帳號內，94年4月之押標金支
      票則於94年5月31日先存入復華銀行永康分行00000000000
      00帳號，再於94年6月6日存入南協電業公司復華銀行永康
      分行0000000000000帳號。南協電業公司於91年7月31日自
      彰化銀行永康分行0000000000帳戶提領2筆各1300萬元，
      並同時購買2張面額皆為1300萬元之臺灣銀行支票（票號
      BE0000000）及彰化銀行永康分行本行支票（票號KB00000
      00）做為南協及谷豐電業公司參與91年8月2日採購投標之
      押標金，都是從南協電業公司彰化銀行永康分行00000000
      00帳戶提供資金，購買上開支票2張，作為南協與谷豐公
      司投標之押標金，都是由我購買。93年8月24日之採購投
      標是由我提領700萬元現款，購買彰銀本行支票，作為南
      協公司要參加投標之押標金，及提領700萬元現款，購買
      復華銀本行支票，作為谷豐公司參加投標之押標金。購買
      復華銀本行支票之資金係來自南協電業公司，所以要在支
      票申請書留下南協公司地址。谷豐公司未得標領回復華銀
      行永康分行93年8月23日開立之支票兌現後，資金回籠至
      南協公司，因為當初是向南協公司借調的。94年5月26日
      之採購投標是由我提領700萬元現款，購買彰銀本行支票
      ，作為南協公司要參加投標之押標金。並由我另提領700
      萬元現款，其中自南協公司調度500萬元，購買復華銀行
      本行支票，作為谷豐公司參加投標之押標金，係甲○○交
      待辦理，谷豐公司未得標後，確實有將700萬元轉回南協
      公司。4個採購投標購買支票是股東會同意後由總經理潘
      宗治及甲○○指示辦理」等語（見檢方96年度他字第275
      號卷第147頁至第155頁）。
 （2）其於檢察官96年1月25日偵查中證稱：
      「我自84年起進入南協電業公司服務，一直擔任會計職務
      。乙○○係南協電業公司董事長，為南協電業公司登記負
      責人，亦為實際負責人，甲○○是谷豐電業公司董事長及
      南協電業公司股東兼工程部電務課長、楊功明是南協電業
      公司股東兼會計課長及任谷豐公司之股東、潘宗治是南協
      電業公司股東並兼任總經理，丁○○與我是南協公司總務
      部門同事。只要有標案，乙○○、甲○○、楊功明、潘宗
      治、張清軒、李炳煌等6人就會參與討論。因南協電業公
      司股東甲○○是谷豐電業公司之董事長，所以甲○○如有
      標案時會指示我及丁○○幫忙谷豐電業公司及南協公司跑
      銀行及押標金方面之處理。谷豐電業公司及南協電業公司
      確有參與上述4採購標案投標。上開4次標案中，甲○○要
      我幫忙谷豐公司換押標金共3次，另外1次是丁○○去換的
      。南協電業公司主要是在彰化銀行永康分行南協公司之帳
      戶開立押標金數額取款條，再指定開立該分行本行支票，
      經此程序購得。至於谷豐電業公司是向復華商業銀行永康
      分行購得，購買本行支票都是由我或丁○○購買押標金。
      因谷豐公司該4次之押標金都是跟南協公司借的，所以資
      金都流回南協公司帳戶。因我未參與標價決議之過程，所
      以我不確定谷豐公司與南協公司知悉雙方之投標價，但由
      常理判斷，甲○○是谷豐公司之負責人，又是南協公司之
      股東，所以2家公司應會知悉對方之投標價格」等語（見
      檢方96年度他字第275號卷第226頁至第230頁）。
 （3）其於原審97年7月23日審理時證稱：
      「我在南協電業公司擔任會計負責處理公司帳目及對外標
      案。臺電臺南區營業處91年7月91年第壹工區配電外線工
      程帶料發包、93年8月93年第壹工區配電外線工程帶料發
      包、94年4月94年第貳工區配電外線工程帶料發包招標案
      之投標程序是我負責處理，我負責押標金及填寫底價金額
      。在調查站的證述沒有錯，谷豐電業公司購買押標金的事
      情由我一併幫忙處理是谷豐電業公司的老闆甲○○交代的
      。谷豐電業公司的押標金支票的資金由南協電業公司支付
      ，是因為谷豐電業公司資金調現不足先向南協電業借貸，
      南協電業公司的投標金額底價是股東會決議，實質有參與
      會議的是乙○○、潘宗治、甲○○、楊功明、張清軒、李
      炳煌，那時候大部分都是總經理潘宗治告訴我要寫多少錢
      ，潘宗治、甲○○也是谷豐電業公司的股東。南協電業公
      司與谷豐電業公司的辦公室剛開始時不是在同一個地方，
      後來因為節省人事成本，所以才在同一個辦公室，都在中
      正南路490巷40號，我們辦公室都在2樓，兩家公司有各自
      的員工，南協電業公司的員工有10人，谷豐電業公司的員
      工有兩、三個，那兩三個，其中一個負責勞健保、一個管
      理材料，另外一個管理帳目。南協電業公司的員工經常支
      援谷豐電業公司業務，我有幫谷豐電業公司買押標金的支
      票。甲○○是南協電業公司擔任董事及電務課課長並且是
      南協電業公司的股東，亦為谷豐電業公司的負責人，本案
      的4個採購標案，有關南協電業公司投標的標價，甲○○
      都有參加股東開會決定，本案的4個採購標案，之後谷豐
      電業公司沒有得標，支票退還谷豐電業公司後由我存入南
      協電業公司帳戶」等語。
（五）證人丁○○之證述：
 （1）於法務部調查局臺南市調查站證稱：
      「我於83年左右至臺南縣永康市○○○路490巷40號之南
      協電業公司擔任總務課課員，負責公司承攬臺灣電力公司
      工程之請款工作迄今。乙○○是南協電業公司董事長、甲○○是南協電業公司股東兼電務課課長、楊功明是南協電
      業公司股東兼材料課課長、潘宗治是南協電業公司總經理
      、丙○○是南協電業公司總務課會計，南協電業公司登記
      及實際負責人皆是乙○○。就我所知，南協電業公司有6
      大股東，分別是乙○○、甲○○、楊功明、李炳煌、張清
      軒及潘宗治，至於誰擔任董監事，我並不清楚。谷豐電業
      公司的負責人是甲○○，我記得營業處所登記在臺南市○○路，實際營業處所是在南協電業公司裡面，營業項目應
      該是與南協電業公司相同，南協電業公司負責採購案投標
      事宜的是丙○○及劉美玲。93年8月這一次之採購投標案
      ，是我去提領款項並購買支票，該項業務原是丙○○負責
      ，有可能是當時她太忙，我幫她去跑銀行。谷豐電業公司
      實際營業處所就是南協電業公司，二家公司老闆皆相同，
      老闆要我們員工去做的事情，我們只有去做」等語（見檢
      方96年度他字第275號卷第178頁至第184 頁）。
 （2）其於檢察官96年1月25日偵查中證稱：
      「南協與谷豐電業公司營業場所相同，都在臺南縣永康市
      ○○○路490巷40號。甲○○是南協電業公司股東、董事
      ，自公司成立時即擔任電務課課長，並係谷豐公司負責人
      ；潘宗治是南協、谷豐2電業公司之股東、監察人，並係2
      公司之總經理；楊功明同時是南協、谷豐2電業公司之股
      東、董事，並任總務課課長。至於投標、開標是由股東會
      討論，是會計丙○○去執行的。南協公司主要股東是乙○○、甲○○、楊功明、潘宗治、李炳煌、張清軒等6人標
      價由他們開股東會決定，我們公司主要就是標臺電公司的
      工程，我只負責事後的請款」等語（見檢方96年度他字第
      275號卷第235頁至第237頁）。
 （3）其於原審97年7月23日審理時證稱：
      「南協電業公司與谷豐電業公司的實際營業場所都在臺南
      縣永康市○○○路490巷40號，這兩家公司的員工都在同
      一棟大樓的同一個樓層，各課間有區隔，但是都是同在一
      個辦公室，只有總務與會計有隔間，其餘都在同一個辦公
      室辦公。南協電業公司現在有十幾二十人，『谷豐電業公
      司現在已經沒有員工了』，91到94年間谷豐電業公司應該
      有5個員工以上，他們分別負責材料、電務、工安。有關
      本案4次標價據我所知都是由乙○○、甲○○、楊功明、
      潘宗治、李炳煌、張清軒開股東會決定的」等語。
（六）經核被告乙○○、甲○○上開供述與證人丙○○、丁○○
      證述之內容大致相符，並有附表一所示書證在卷可稽，可
      見被告2人與案外人楊功明、潘宗治、李炳煌、張清軒等6
      人係南協電業公司之主要股東，而其他股東則係掛名股東
      ，且成立南協電業公司，係為因應台電公司要求承包公司
      要有相當規模，而聯合當時承包台電公司外線工程之6家
      同業公司所成立，又當初所以再成立谷豐電業公司，係為
      了預防南協公司承作台電公司工程，會因工安事故遭註記
      太多點數，而無法參加投標，而會以南協、谷豐兩家電業
      公司投標台電公司工程，係因如其中一家公司投標資料欠
      缺，或投標金額偏低，可以另一家公司遞補，增加得標機
      會（見被告蔡郁達調查之供述，96年他字第275號偵查卷
      第103-104頁、第111頁，及被告甲○○調查之供述，同偵
      查卷第185頁、第187頁），參酌台本院卷附之灣電力股份
      有限公司台南區營業處98年3月24日D台南字第0980300329
      1號函所示，該處辦理開標，均依政府採購法第48條第1項
      及採購法施行細則第55條規定，第1次開標如遇投標廠商
      未滿3家時，由主標人宣布廢標，另依政府採購法第48條
      第2項規並辦理第2次公告招標；如有最低標價低於底價百
      分之八十時，均依政府採購法第58條（得限期通知得標廠
      商提出說明或擔保，否則，得不決標予該廠商，並以次低
      標廠商為最低標廠商）及行政院公共工程委員會頒布之「
      依政府採購法第五十八條處理總標價低於百分之八十案件
      之執行程序」規定辦理等情，以及南協電業公司之資本額
      達1億4千1百萬元，較谷豐電業公司資本額6千萬元為多，
      益證被告2人等成立南協、谷豐2家電業公司，並非用以競
      標，而是提高南協電業公司之得標機會無誤。至谷豐電業
      公司自89至94年間，雖於89年9月1日及91年12月18日得標
      台電公司台南區營業處之兩項工程，有台灣電力股份有限
      公司台南區營業處98年3月27日D台南字第09803003301號
      函及所附相關工程一覽表1紙、驗收證明書2紙在卷可稽（
      本院卷），惟查，證人丙○○於調查時已證稱：「南協電
      業公司曾於89、90年間支援谷豐電業公司得標工程」等情
      （96年他字第27 5號偵查卷第148頁），而被告甲○○亦
      於調查時亦陳稱：「但因南協公司曾發生工安事故，故交
      替以谷豐電業公司向台電公司各營業處承包外線配電工程
      」等情（96年他字第275號偵查卷第187頁），以谷豐電業
      公司所得標承作之台電公司台南營業處之兩項工程，均係
      在89年至91年間，而本案南協公司投標之台電公司台南區
      營業處四項工程，則在91年至94年間，可見由谷豐電業公
      司得標上開兩項工程，即係替代南協公司投標台電公司工
      程，尚不能證明谷豐電業公司係獨立投標及營業之公司。
（七）按政府採購法第87條第3項規定，係以「詐術」或其他非
      法之方法，使廠商無法投標或「開標發生不正確之結果」
      ，須係因行為人施以詐術或其他非法之方法，致該投標案
      之投標廠商或相關承辦人員因而陷於錯誤，誤信投標之廠
      商間確有價格競爭關係存在，使招標程序喪失比價競爭之
      功能，並因而使開標發生不正確之結果，始足當之；倘無
      此詐術或其他非法方法之行為，該投標案即不致產生不正
      確之結果（最高法院96年台上字第1818號判意旨參照）。
      查本件被告乙○○、甲○○均知南協電業公司與谷豐電業
      公司「實為同一企業實體」，其等以上開2公司之名義同
      時參與同一採購案，於外觀上雖可使人誤信有2不同之廠
      商參與投標，而似有價格競爭之作用，實則被告等就南協
      電業公司與谷豐電業公司之標價均屬知悉且可加以操控，
      堪認被告乙○○、甲○○係以成立不同名義公司進行投標
      之方式，使採購案之主體陷於錯誤，而以此詐術遂其使開
      標發生不正確結果之目的。再按，政府採購法第87條第4
      項之規範意旨，在於防堵採購行為中，參與投標之廠商間
      ，利用合意等方式進行圍標行為，破壞採購案之競爭機制
      ，是本項係以契約、協議或其他方式之合意達成影響決標
      價格，或獲取不當利益之結果，參與合意之各廠商間均具
      有影響決標價格或獲取不當利益之意圖，應均受該項規定
      之規範。又政府採購法雖僅於第38第1項規定，政黨及其
      關係企業之廠商，不得參與投標，然政府採購之公開投標
      ，本應公開、公平、公正行之，投標廠商不得施用詐術或
      僅形式上競爭，而實質上未競爭之情事，以維投標之公平
      性，此所以政府採購法第87條對之處以刑罰之原因。並非
      謂其他一般關係企業，不論其成立原因及業務關係，其投
      標均屬合法。
（八）本件被告乙○○、甲○○以南協電業公司與谷豐電業公司
      名義參與投標時，「既得操控上開2公司投標時之標價」
      ，而「均以南協電業公司之標價為低、谷豐電業公司之標
      價為高之方式投標」，期使因而增加南協電業公司得標之
      機會，顯然形同同一公司，非僅關係企業，衡情被告2人
      自已有「合意」使谷豐電業公司對南協電業公司不為價格
      之競爭，以獲取由南協電業公司以較低價格得標之不當利
      益，而均屬違反政府採購法第87條第4項規範之行為。再
      者，證人丙○○、丁○○之證述，核與被告乙○○、甲○○上開所供述之情節相符，並與上開(1)所示附表編號1至
      編號23之書證及物證相符，前已述及。被告乙○○既是南
      協電業公司之董事長，並為該公司之股東；被告甲○○是
      南協電業公司之電務課課長，並為該公司之股東、董事又
      兼為谷豐電業公司之董事長；楊功明是南協電業公司之總
      物課長，並為該公司之股東、董事又兼為谷豐電業公司之
      總物課長；潘宗治是南協電業公司之總經理，並為該公司
      之股東、董事又兼為谷豐電業公司之總經理（詳如附表二
      所示）；證人丙○○、丁○○均是南協電業公司總務課會
      計，並兼辦谷豐電業公司之會計。又南協及谷豐2電業公
      司之實既營業處所相同，均在臺南縣永康市○○○路490
      巷40號，經營人員重疊，彼此資金相互流通，且有關本案
      之4件投標案之南協及谷豐電業公司之投標底價，均是由
      被告甲○○分析投標成本，做成建議之標價，再由南協公
      司之主要股東乙○○、甲○○、楊功明、潘宗治、李炳煌
      、張清軒等6人開會決定標價後，再由會計小姐丙○○（
      一次由丁○○）去處理向銀行購買支票以充押標金並郵遞
      標單及決標後押標金之處理等事宜。而上開乙○○、甲○○、楊功明、潘宗治、李炳煌、張清軒等6人，其中甲○○、楊功明、潘宗治3人在南協及谷豐電業公司中均具雙
      重經營者之身分，且上開乙○○、甲○○、楊功明、潘宗
      治、李炳煌、張清軒等6人，每次又都知道南協及谷豐電
      業公司對於上開4件投標案之投標價，每次之策略都是將
      南協電業公司之標價定訂較低。被告乙○○、甲○○如此
      行為，就其等對於其他正當之各投標廠商而言，即在投標
      上比其他各廠商多一家，而形成對各各單一投標廠商2比1
      之不公平情形，並因此而增加南協或谷豐電業公司得標之
      機會；至於就其內部而言，在南協及谷豐2電業公司間則
      喪失價格競爭之功能，藉此護航南協電業公司，以提高南
      協電業公司得標之機會。按行為人以參與投標之部分廠商
      為對象，著手實行協調，並使該部分廠商因而不為投標或
      不為價格競爭，此舉客觀上雖不能決定性地左右決標結果
      ，然既係直接限制競爭，降低得標之阻力，則客觀上仍可
      相對性地發生影響力，並非本質上手段之不能，即應認定
      行為人主觀上具影響決標價格之意圖；再者，既屬非法競
      標，該獲得簽約及後續施作取得對價之機會，即屬非適法
      之不當利益，故應認定行為人主觀上具獲取不當利益之意
      圖。被告乙○○、甲○○上開方式，導致臺電臺南區營業
      處誤信南協及谷豐電業公司與其他廠商間確有競爭關係存
      在，破壞招標程序之價格競爭功能，並因而使開標發生不
      正確之結果，被告乙○○、甲○○顯有虛增投標廠商並以
      詐術使開標發生不正確結果及意圖影響決標價格、獲取不
      當利益，使谷豐電業公司對南協電業公司不為價格之競爭
      之犯意及行為，應堪認定。被告乙○○、甲○○及其等之
      辯護人上開所辯與事實不符，自不足採信。
（九）綜上所述，本件事證明確，被告乙○○、甲○○之犯行，
      洵堪認定。
三、新舊法比較部分：
    按刑法於94年1月7日經立法院三讀修正，而經總統於94年2
    月2日公布，並於95年7月1日施行。而新修正之刑法第2條第
    1項規定：「行為後法律有變更者，適用行為時之法律。但
    行為後之法律有利於行為人者，適用最有利於行為人之法律
    」。依據最高法院95年第8次刑庭會議之決議，新法第2條第
    1項之規定，係規範行為後法律變更所生新舊法律比較之準
    據法，於新法施行後，應適用新法第2條第1項之規定，為「
    從舊從輕」之比較。查被告乙○○、甲○○犯罪之時間係在
    刑法修正施行前，本案涉及新舊法律變更之部分如下：
(1)、刑法第28條將「二人以上共同『實施』犯罪之行為者，為共
    犯」之規定，修正為「二人以上共同『實行』犯罪之行為者
    ，為共犯」，排除「陰謀」、「預備」共同正犯之適用，減
    縮共同正犯成立之範圍。惟本件被告等不論依新法或舊法均
    成立共同正犯，修正後規定並未較有利於被告，應依刑法第
    2條第1項前段規定，適用修正前刑法第28條規定。
(2)、被告乙○○、甲○○行為後，新法業已刪除刑法第56條「連
    續數行為而犯同一罪名者，以一罪論。但得加重其刑至二分
    之一。」之連續犯規定，此刪除雖非犯罪構成要件之變更，
    但顯已影響行為人刑罰之法律效果，自屬刑法第2條第1項之
    「法律有變更」，依該項規定比較新、舊法結果。修正前刑
    法第56條連續犯之規定，係將被告連續之數行為以一罪論，
    但得加重其刑至二分之一，較之刑法刪除上開條文後，被告
    各行為應併合處罰之規定而言，顯以修正前刑法較有利於被
    告，應適用有利於被告之修正前連續犯之規定論處。
(3)、又有關刑法第41條、第33條第5款部分，其中第41條由原
    先之「犯最重本刑為5年以下有期徒刑以下之刑之罪，而受6
    個月以下有期徒刑或拘役之宣告，因身體、教育、職業、家
    庭之關係或其他正當事由，執行顯有困難者，得以1元以上3
    元以下折算1日，易科罰金。但確因不執行所宣告之刑，難
    收矯正之效，或難以維持法秩序者，不在此限」、「併合處
    罰之數罪，均有前項情形，其應執行之刑逾6月者，亦同」
    之規定，修正為「犯最重本刑為5年以下有期徒刑以下之刑
    之罪，而受6個月以下有期徒刑或拘役之宣告者，得以新臺
    幣1千元、2千元或3千元折算1日，易科罰金。但確因不執行
    所宣告之刑，難收矯正之效，或難以維持法秩序者，不在此
    限」、「前項規定於數罪併罰，其應執行之刑未逾6月者，
    亦適用之」。另罰金罰鍰提高標準條例第2條亦配合修正，
    將原先之「依刑法第41條易科罰金或第42條第2項易服勞役
    者，均就其原定數額提高為1百倍折算1日；法律所定罰金數
    額未依本條例提高倍數，或其處罰法條無罰金刑之規定者，
    亦同」之規定，予以廢止。第33條第5款由原先之「罰金
    ：1元以上」，修正為「罰金：新臺幣1千元以上，以百元計
    算之」；並均自被告等行為後之95年7月1日起施行。則依上
    開規定，關於易科罰金之折算標準部分，依被告行為時法，
    易科罰金之最高折算標準係以銀元3百元即新臺幣9百元折算
    1日，而依裁判時法即95年7月1日施行之新法第41條第1項之
    規定，其所處如主文所示之刑，雖得諭知易科罰金，惟易科
    罰金之折算標準則係以新臺幣3千元、或2千元、或1千元折
    算1日；另關於罰金刑部分，罰金既由銀元1元以上，提高為
    新臺幣1千元以上，無異提高法定刑為罰金時之可科處之最
    低刑為1千元，修正後之刑法第33條第5款對被告並未有利；
    則綜合上情比較新舊法結果，自以修正前刑法第41條第1項
    、第33條第5款之規定有利於被告，自應適用行修正前刑法
    第41條第1項、第33條第5款及廢止前之罰金罰鍰提高標準條
    例第2條之規定。又有關罰金之部分，既應適用罰金罰鍰提
    高標準條例之規定，基於新舊法不得割裂適用之原則，本件
    亦有罰金罰鍰提高標準條例第1條規定之適用，而無新增訂
    刑法施行法第1之1條規定之適用。
(4)、罰金易服勞役部分：修正前刑法第42條第2項、第3項規定易
    服勞役以1元以上3元以下，折算1日。但不得逾6個月；罰金
    總額折算逾6個月之日數者，以罰金總額與6個月之日數比例
    折算。修正後之刑法第42條第3項及第5項規定服勞役以新臺
    幣1千元、2千元或3千元折算1日。但易服勞役之期限不得逾
    1年；罰金總額折算逾1年之日數者，以罰金總額與1年之日
    數比例折算。本案被告乙○○、甲○○併科罰金易服勞役部
    分，無論依舊法或新法，均已逾1年之日數，二者相比，以
    適用「修正前」之刑法第42條第3項規定較為有利。
四、核被告乙○○、甲○○所為犯罪事實欄「一、(一)、(二)、(四)」
    之行為，係犯政府採購法第87條第3項之以詐術使開標發生
    不正確結果罪及同條第4項以其他合意使廠商不為價格競爭
    之罪；所為犯罪事實欄「一、(三)」之行為，係犯政府採購法
    第87條第6項、第3項之以詐術使開標發生不正確結果未遂罪
    及同條第4項之以其他合意使廠商不為價格競爭之罪。被告
    乙○○與甲○○就上開所犯各罪間，有犯意聯絡及行為分擔
    ，均為共同正犯。又被告乙○○、甲○○對於上開4件投標
    案，對於犯罪事實欄「一、(一)、(二)、(四)」，每次均以1投標
    行為同時構成上開政府採購法第87條第3項及同條第4項2罪
    ；對於犯罪事實欄「一、(三)」，以1投標行為同時構成上開
    政府採購法第87條第6項、第3項及同條第4項2罪，均為想像
    競合犯，均應依刑法第55條規定，從較重之政府採購法第87
    條第4項規定論處。被告乙○○、甲○○上開先後多次犯行
    ，時間緊接，所犯為構成要件同一之罪，顯係基於概括犯意
    反覆為之，為連續犯，應依修正前刑法第56條規定論以政府
    採購法第87條第4項之罪，並加重其刑。被告等行為係在96
    年4月24日以前，符合中華民國96年罪犯減刑條例第2條第1
    項第3款有期徒刑、拘役或罰金，減其刑期或金額二分之一
    之規定。原判決依據上事證，適用前揭法律，並審酌被告乙○○、甲○○之品行、智識教育程度（乙○○、甲○○均為
    國小畢業）、生活經濟狀況（小康以上）、犯罪之動機、手
    段、所生之危害，以及其等破壞政府採購法公平投標競爭之
    基本原則，影響投標秩序，犯罪後仍未能坦承犯行，尚難認
    有悔意等一切情狀，量處被告蔡郁達、甲○○各有期徒刑一
    年。又被告乙○○、甲○○上開犯罪均在96年4月24日以前
    ，依中華民國96年罪犯減刑條例第2條第1項第3款、第7條、
    第9條規定，將其等之宣告刑減二分之一，各諭知有期徒刑
    六月，並諭知有期徒刑易科罰金及併科罰金易服勞役之折算
    標準。其認事用法並無違誤，被告2人仍執陳詞，指摘原判
    決不當，為無理由，均應駁回。
據上論斷，應依刑事訴訟法第368條，判決如主文。
本案經檢察官謝錫和到庭執行職務。
中    華    民    國    98    年    6     月    2    日
                  刑事第三庭    審判長法  官  陳義仲
                                      法  官  蘇清水
                                      法  官  宋明中
以上正本證明與原本無異。
如不服本判決應於收受送達後10日內向本院提出上訴書狀，其未
敘述上訴理由者，並得於提起上訴後10日內向本院補提理由書（
均須按他造當事人之人數附繕本）「切勿逕送上級法院」。
                                      書記官  黃子起
中    華    民    國    98    年    6     月    2    日
 附表一：
 ┌──┬────────┬───────────────┐
 │(1) │     證   據    │       證  明  事  實         │
 │    │南協電業、谷豐電│證明被告乙○○為南協電業公司負│
 │    │業之股份有限公司│責人、被告甲○○為谷豐電業公司│
 │    │變更登記表、股份│負責人；南協電業公司之股東、董│
 │    │有限公司董事、監│事甲○○、楊功明及監察人潘宗治│
 │    │察人名單及股東名│於谷豐電業公司亦分任董、監事之│
 │    │簿各1份（調查卷 │職，2家公司關係密切之事實。   │
 │    │第45-55頁）     │                              │
 ├──┼────────┼───────────────┤
 │(2) │南協電業公司之中│證明證人（會計人員）丙○○與（│
 │    │央健康保險局南區│總務課員）丁○○2人，均任職於 │
 │    │分局投保單位保費│南協電業公司之事實。          │
 │    │計算明細表影本1 │                              │
 │    │份              │                              │
 ├──┼────────┼───────────────┤
 │(3) │谷豐電業公司之中│證明谷豐電業與南協電業營業場所│
 │    │央健康保險局南區│設於同一地點，2家公司實為同一 │
 │    │分局投保單位保費│企業實體之事實。              │
 │    │計算明細表影本1 │                              │
 │    │份              │                              │
 ├──┼────────┼───────────────┤
 │(4) │臺電臺南區處91年│證明南協電業及谷豐電業均曾參與│
 │    │8月2日「臺南區營│該案之投標，谷豐電業之標價高於│
 │    │業處91年第壹工區│南協電業之標價，並由南協電業得│
 │    │配電外線工程帶料│標之事實。                    │
 │    │發包」開（決）標│                              │
 │    │紀錄表影本1紙   │                              │
 ├──┼────────┼───────────────┤
 │(5) │南協電業及谷豐電│證明南協電業以票號BE0000000號 │
 │    │業之「臺南區營業│臺灣銀行支票、谷豐電業以票號  │
 │    │處91年第壹工區配│KB0000000號彰化銀行永康分行本 │
 │    │電外線工程帶料發│行支票支付押標金之事實。      │
 │    │包」投標廠商資格│                              │
 │    │審查表影本各1 紙│                              │
 ├──┼────────┼───────────────┤
 │(6) │91年7月31日南協 │證明谷豐電業用以支付押標金之票│
 │    │電業彰化銀行永康│號KB0000000號支票係由南協電業 │
 │    │分行000000000000│之資金所購買之事實。          │
 │    │號帳戶1300萬元之│                              │
 │    │存摺支取、本行支│                              │
 │    │票申請書代收入傳│                              │
 │    │票及票號KB081588│                              │
 │    │1號支票影本     │                              │
 ├──┼────────┼───────────────┤
 │(7) │彰化銀行永康分行│證明谷豐電業用以支付押標金之票│
 │    │95年11月27日彰永│號KB0000000號支票於91年8月7日 │
 │    │康字第2430號函及│回存至南協前開帳戶之事實。    │
 │    │南協電業前開帳戶│                              │
 │    │自91年7月1日至94│                              │
 │    │年6月30日之交易 │                              │
 │    │明細查詢單影本  │                              │
 ├──┼────────┼───────────────┤
 │(8) │臺電臺南區處93年│證明南協電業及谷豐電業曾參與該│
 │    │8月24日「臺南區 │案之投標，谷豐電業之標價高於南│
 │    │營業處93年第壹工│協電業之標價，並因英義電業工程│
 │    │區配電外線工程帶│有限公司得標而未得標之事實。  │
 │    │料發包」開（決）│                              │
 │    │標紀錄表影本1紙 │                              │
 ├──┼────────┼───────────────┤
 │(9) │南協電業及谷豐電│證明南協電業以票號KB0000000號 │
 │    │業之「臺南區營業│彰化銀行永康分行本行支票、谷豐│
 │    │處93年第壹工區配│電業以票號AC0000000號復華銀行 │
 │    │電外線工程帶料發│永康分行本行支票支付押標金之事│
 │    │包」投標廠商資格│實。                          │
 │    │審查表影本及谷豐│                              │
 │    │電業投標之綜合封│                              │
 │    │、標單封及證件封│                              │
 │    │影本各1紙       │                              │
 ├──┼────────┼───────────────┤
 │(10)│93年8月19日南協 │證明南協電業購買票號KB0000000 │
 │    │電業彰化銀行永康│號支票用以支付押標金之事實。  │
 │    │分行帳戶700萬元 │                              │
 │    │之存摺支取、本行│                              │
 │    │支票申請書代收入│                              │
 │    │傳票及票號KB1018│                              │
 │    │837號支票影本   │                              │
 │    │                │                              │
 ├──┼────────┼───────────────┤
 │(11)│93年8月23日谷豐 │證明谷豐電業自前開帳戶中提領  │
 │    │電業復華銀行永康│700萬元以購買作為押標金之支票 │
 │    │分行000000000000│，支票申請人欄申請人卻為南協電│
 │    │號帳戶700萬元之 │業員工丙○○、住址為南協電業公│
 │    │取款支出憑條、本│司地址之事實。                │
 │    │行支票申請書代收│                              │
 │    │入傳票及票號AC31│                              │
 │    │41657號支票影本 │                              │
 │    │                │                              │
 ├──┼────────┼───────────────┤
 │(12)│南協電業前開帳戶│證明谷豐電業用以支付押標金之票│
 │    │自93年1月12日至 │號AC0000000號支票未得標後於93 │
 │    │94年6月30日之交 │年8月27日回存至南協前開帳戶之 │
 │    │易明細查詢單影本│事實                          │
 ├──┼────────┼───────────────┤
 │(13)│臺電臺南區處93年│證明南協電業及谷豐電業均曾參與│
 │    │7月29日「臺南區 │該案之投標，且谷豐電業之標價高│
 │    │營業處93年第貳工│於南協電業之標價，並由南協電業│
 │    │區配電外線工程帶│得標之事實。                  │
 │    │料發包」開（決）│                              │
 │    │標紀錄表影本1紙 │                              │
 ├──┼────────┼───────────────┤
 │(14)│南協電業及谷豐電│證明南協電業以票號KB0000000號 │
 │    │業之「臺南區營業│彰化銀行永康分行本行支票、谷豐│
 │    │處93年第貳工區配│電業以票號AC0000000號復華銀行 │
 │    │電外線工程帶料發│永康分行本行支票支付押標金之事│
 │    │包」投標廠商資格│實。                          │
 │    │審查表影本各1 紙│                              │
 ├──┼────────┼───────────────┤
 │(15)│93年7月27日南協 │證明南協電業購買票號KB0000000 │
 │    │電業彰化銀行永康│號支票用以支付押標金之事實。  │
 │    │分行帳戶700萬元 │                              │
 │    │之存摺支取、本行│                              │
 │    │支票申請書代收入│                              │
 │    │傳票及票號KB1018│                              │
 │    │815號支票影本   │                              │
 │    │                │                              │
 ├──┼────────┼───────────────┤
 │(16)│93年7月28日谷豐 │證明谷豐電業自前開帳戶中提領  │
 │    │電業復華銀行永康│700萬元以購買作為押標金之支票 │
 │    │分行帳戶700萬元 │，支票申請人欄申請人卻註明為「│
 │    │之取款支出憑條、│南協電業工程（股）」、住址址為│
 │    │本行支票申請書代│南協電業公司地址、申請人簽章為│
 │    │收入傳票及票號  │南協電業員工丁○○之事實。    │
 │    │AC0000000號支票 │                              │
 │    │影本            │                              │
 ├──┼────────┼───────────────┤
 │(17)│南協電業前開帳戶│證明谷豐電業用以支付押標金之票│
 │    │自93年1月12日至 │號AC0000000號支票未得標後於93 │
 │    │94年6月30日之交 │年8月2日回存至南協前開帳戶之事│
 │    │易明細查詢單影本│實。                          │
 ├──┼────────┼───────────────┤
 │(18)│臺電臺南區處94年│證明南協電業及谷豐電業均曾參與│
 │    │4月28日「臺南區 │該案之投標，且谷豐電業之標價高│
 │    │營業處94年第貳工│於南協電業之標價，並由南協電業│
 │    │區配電外線工程帶│得標之事實。                  │
 │    │料發包」開（決）│                              │
 │    │標紀錄表及決標過│                              │
 │    │程說明影本1紙   │                              │
 ├──┼────────┼───────────────┤
 │(19)│南協電業及谷豐電│證明南協電業以票號KB0000000號 │
 │    │業之「臺南區營業│彰化銀行永康分行本行支票、谷豐│
 │    │處94年第貳工區配│電業以票號AC0000000號復華銀行 │
 │    │電外線工程帶料發│永康分行本行支票支付押標金之事│
 │    │包」投標廠商資格│實。                          │
 │    │審查表影本各1 紙│                              │
 ├──┼────────┼───────────────┤
 │(20)│94年4月26日南協 │證明南協電業購買票號KB0000000 │
 │    │電業彰化銀行永康│號支票用以支付押標金之事實。  │
 │    │分行號帳戶700萬 │                              │
 │    │元之存摺支取、本│                              │
 │    │行支票申請書代收│                              │
 │    │入傳票及票號KB11│                              │
 │    │41055號支票影本 │                              │
 │    │                │                              │
 ├──┼────────┼───────────────┤
 │(21)│94年4月27日谷豐 │證明谷豐電業自前開帳戶中提領  │
 │    │電業復華銀行永康│700萬元以購買作為押標金之支票 │
 │    │分行帳戶700萬元 │，支票申請人欄申請人及簽章卻為│
 │    │之取款支出憑條、│南協電業員工丙○○之事實。    │
 │    │本行支票申請書代│                              │
 │    │收入傳票及票號AC│                              │
 │    │0000000號支票影 │                              │
 │    │本              │                              │
 ├──┼────────┼───────────────┤
 │(22)│復華銀行永康分行│證明谷豐電業用以支付押標金之票│
 │    │95年11月22日復永│號AC0000000號支票未得標後於94 │
 │    │字第0950000377號│年5月31日回存至谷豐電業前開帳 │
 │    │函及谷豐電業前開│戶，並於同年6月6日轉帳回存至南│
 │    │帳戶自93年7月15 │協電業於復華銀行0000000000000 │
 │    │日至94年6月30日 │號帳戶之事實。                │
 │    │之交易明細查詢單│                              │
 │    │影本            │                              │
 ├──┼────────┼───────────────┤
 │(23)│復華銀行永康分行│證明谷豐電業於93年8月23日開立 │
 │    │95年8月23日復永 │之票號AC0000000號支票及94年4月│
 │    │字第0950000261號│27日開立之AC0000000號支票之申 │
 │    │函              │請人為南協電業員工之丙○○、93│
 │    │                │年7月28日開立之AC0000000號支票│
 │    │                │之申請人則為南協電業員工丁○○│
 │    │                │之事實。                      │
 └──┴────────┴───────────────┘
附表二：（南協、谷豐電業公司股東及董、監事關係表）
公司名稱      南協電業公司                谷豐電業公司
變更登記日期  90年4月23日                  89年11月4日
資本總額       1億4千1百萬元               6千萬元
負責人       乙○○（董事長）              甲○○（董事長）
董事         甲○○（兼電務課長）
              楊功明（兼總務課長）         楊功明（兼總務課長）
              王水波（91年退出）           李炳煌
監察人        潘宗治（兼總經理）           潘宗治（兼總經理）
附錄本案論罪科刑法條全文：
政府採購法第87條
意圖使廠商不為投標、違反其本意投標，或使得標廠商放棄得標
、得標後轉包或分包，而施強暴、脅迫、藥劑或催眠術者，處1
年以上7年以下有期徒刑，得併科新臺幣3百萬元以下罰金。
犯前項之罪，因而致人於死者，處無期徒刑或7年以上有期徒刑
；致重傷者，處3年以上10年以下有期徒刑，各得併科新臺幣3百
萬元以下罰金。
以詐術或其他非法之方法，使廠商無法投標或開標發生不正確結
果者，處5年以下有期徒刑，得併科新臺幣1百萬元以下罰金。
意圖影響決標價格或獲取不當利益，而以契約、協議或其他方式
之合意，使廠商不為投標或不為價格之競爭者，處6月以上5年以
下有期徒刑，得併科新臺幣1百萬元以下罰金。
意圖影響採購結果或獲取不當利益，而借用他人名義或證件投標
者，處3年以下有期徒刑，得併科新臺幣1百萬元以下罰金。
容許他人借用本人名義或證件參加投標者，亦同。
第1項、第3項及第4項之未遂犯罰之。


司法院資訊處製作；財團法人民間司法改革基金會備份。
